【裁判字號】    98,判,1246
【裁判日期】    981022
【裁判案由】    地價稅
【裁判全文】
最  高  行  政  法  院  判  決
                                      98年度判字第1246號
上  訴  人  信華毛紡股份有限公司
代  表  人  甲○○
訴訟代理人  卓隆燁
被 上訴 人  臺北縣政府稅捐稽徵處
代  表  人  乙○○
上列當事人間地價稅事件，上訴人對於中華民國96年11月29日臺
北高等行政法院96年度訴字第899號判決，提起上訴，本院判決
如下：
    主  文
上訴駁回。
上訴審訴訟費用由上訴人負擔。
    理  由
一、緣上訴人所有坐落新莊市○○段137之1、149、149之1、152
    、153、155、156、159、161、162、163、164、165、168、
    169地號等15筆土地（下稱系爭土地，面積合計28,110.13平
    方公尺），原按工業用地稅率課徵地價稅，嗣被上訴人於93
    年清查工業用地使用情形時，查得上訴人之工廠登記證業於
    89年1月27日註銷，而上訴人未於適用特別稅率之原因、事
    實消滅時起30日內向被上訴人申報改按一般用地稅率課徵地
    價稅，違反土地稅法第41條及同法施行細則第15條規定，經
    被上訴人核定追溯自90年起改按一般用地稅率課徵地價稅，
    並依土地稅法第54條第1項第1款規定，除追補系爭土地90年
    至92年之原按工業用地稅率核課地價稅與改按一般用地稅率
    核課地價稅之差額依次為新臺幣（下同）：90年：5,154,64
    4元；91年：5,154,644元；92年：4,993,418元，合計15,30
    2,706元外，並按短匿稅額處3倍罰鍰計45,908,100元（計至
    百元為止）。上訴人不服，申請復查，經被上訴人復查決定
    將90、91年地價稅各變更為3,765,761元，92年地價稅維持
    ，合計補徵12,524,940元，罰鍰則變更為37,574,600元，上
    訴人猶未甘服，提起訴願，經決定撤銷罰鍰部分，至於本稅
    部分則遭駁回，上訴人對駁回部分仍不服，遂向本院提起本
    件行政訴訟。
二、上訴人起訴主張：上訴人所有坐落於臺北縣新莊市○○段第
    二廠18筆之工廠土地，包括實際出租予昂承股份有限公司（
    下稱昂承公司）之5筆土地及其餘留供自用之13筆土地，均
    係位於工業區內，並均供作工業用途使用，始終未變更其工
    業用地之本質，依實質課稅原則，自應准按工業用地特別稅
    率課徵地價稅，被上訴人卻於相關法令未為變更情況下，以
    「工廠登記證」有無之形式資料為工業用地特別稅率適用之
    唯一要件，除就承租人昂承公司誤辦工廠設立登記之165地
    號土地面積4,061.06平方公尺，准予適用工業用地特別稅率
    課徵地價稅外，餘仍按一般用地稅率調整補徵90年至92年地
    價稅額計12,524,940元（90年：3,765,761元、91年：3,76
    5,761元及92年：4,993,418元），其認事用法，顯有違誤。
    上訴人將臺北縣新莊市○○路647號中建號28建築物及其基
    地出租予昂承公司供作設廠之用，昂承公司承租建築物坐落
    土地總面積為32,659.70平方公尺（地號：155、156、159、
    167及168），建築物總面積為11,538.55平方公尺，惟昂承
    公司業經臺北縣政府核准工廠設立登記之建號為臺北縣新莊
    市○○路647號33建號，承租建築物坐落土地總面積為4,061
    .06平方公尺（地號：165），建築物總面積為135.76平方公
    尺。是以，昂承公司工廠設立登記之建號、地號及面積與其
    實際承租之建號、地號及面積，顯有未合，上訴人自88年8
    月起至91年2月止合計收取租金54,000,000元，且上訴人業
    就前揭租金收入開立統一發票及列報租金收入，同時於88年
    度至91年度營利事業所得稅結算申報亦列報案關租金收入在
    案，益證昂承公司實際承租之建築物總面積為11,538.55平
    方公尺及坐落土地總面積為32,659.70平方公尺之事實。況
    昂承公司營業項目主要包括各類自動化機械、儀器、各類機
    械、儀器之五金零組件、自動化零組件、塑膠及電子零組件
    等產品之製造，88年8月至91年2月間僅於其向上訴人承租之
    臺北縣新莊市○○路647號設有工廠，而其投入製造前揭年
    產值約4億元產品所需之機具設備等生財器具及原料，通常
    體積較大，數量較多，且其機械、儀器、原料及產品亦需較
    大之空間儲存置放。惟案關昂承公司業經臺北縣政府核准工
    廠設立登記之臺北縣新莊市○○路647號33建號（地號：165
    ），其建築物總面積僅135.76平方公尺（約41.0674坪），
    實不足以容納前揭機具設備、原料及產品，且臺北縣政府建
    設局於審核昂承公司工廠設立登記申請案件時，業經實際派
    員赴現場勘查，應不難察覺其中異常及錯誤之情事，乃臺北
    縣政府94年6月1日北府建登字第0940370602號函核准顯有違
    誤之工廠設立登記，顯與事實相悖等語，求為撤銷訴願決定
    、復查決定及原處分不利於上訴人部分（即關於補徵90年至
    92年地價稅12,524,940元部分）。
三、被上訴人則以：（一）本件上訴人所舉新莊市○○段154、
    166、167地號等3筆地號土地（廠址：臺北縣新莊市○○路
    647之1號）仍按工業用地稅率核課，被上訴人並未對之補徵
    地價稅，應非屬本件訴訟範圍。（二）本件系爭15筆土地原
    工廠登記證於89年註銷，其後系爭165地號土地同一年內另
    取得工廠登記證，於92年未續供工廠使用，則系爭165地號
    土地92年地價稅及其餘14筆土地90年至92年地價稅既與法律
    規定得按工業用地稅率課徵地價稅之要件不合，而不得按工
    業用地稅率課徵地價稅，自不生是否違反實質課稅原則之問
    題；又系爭137-1地號土地屬68年4月19日發布實施之「樹林
    鎮三多里地區都市計畫」，使用分區○○○○○道用地」，
    後經93年12月23日發布變更樹林三多里地區都市計畫變更為
    「公園兼兒童遊樂場用地」之公共設施保留地，此有臺北縣
    政府96年3月6日北府城開字第0950119047號函附原處分卷可
    稽，依土地稅法第19條規定，原復查及訴願決定未察，而按
    一般用地稅率計徵，核有違誤等語，求為判決撤銷訴願決定
    、復查決定及原處分補徵90年及91年地價稅各超過374萬15
    元，92年超過496萬7,671元部分，並駁回上訴人其餘之訴。
四、原審斟酌全辯論意旨及調查證據之結果，以：（一）被上訴
    人補徵系爭土地90年至92年之原按工業用地稅率核課地價稅
    與改按一般用地稅率核課地價稅之差額部分：按土地稅法第
    41條第1項規定及財政部81年8月21日臺財稅第810303719號
    函釋略以，工業用地於註銷工廠登記後出租如符規定可繼續
    適用特別稅率等語，係指原土地所有權人之工廠登記證雖經
    註銷，土地承租人在同1年內，利用原廠地取得主管機關核
    發之工廠設立許可及工廠登記證，准予繼續適用工業用地稅
    率課徵地價稅之情形而言。本件系爭土地之原工廠登記證於
    89年1月27日註銷，嗣未再經按目的事業主管機關核定規劃
    使用，核與前揭規定及說明情形，已有未合。且系爭土地經
    被上訴人93年12月6日會同地政機關現場勘查結果，部分土
    地廠房空置，部分土地面積雜草叢生，未作工廠使用事實明
    確等情，有被上訴人勘查紀錄影本及現場照片附卷可稽，是
    上訴人主張系爭土地位於工業區內，並供作工業用途使用，
    應准繼續按工業用地稅率課徵地價稅云云，並不足採。至上
    訴人稱將部分土地出租予昂承公司作工業使用，仍得適用特
    別稅率計徵地價稅云云。經查，此部分上訴人出租予昂承公
    司為工廠並按工業主管機關核定規劃使用之165地號土地面
    積4,061.06平方公尺，被上訴人於復查決定時，即已採認仍
    繼續作工業使用，而續按特別稅率計課地價稅並將原核定補
    徵90、91年地價稅各515萬4,644元，均變更為376萬5,761元
    ，又因租賃契約記載僅出租至91年，92年既未續供工廠使用
    ，被上訴人乃按一般用地稅率核課其地價稅，核無違誤。又
    上訴人主張其出租予昂承公司之土地面積依租賃契約書及臺
    北縣新莊地政事務所建物複丈（勘測）成果圖所標示之廠地
    （建物門牌：新樹路259號）土地面積應為11,538.55平方公
    尺云云。經查，上訴人所提供建物複丈（勘測）成果圖及租
    賃契約上載廠房面積、建物樓板面積合計11,538.55平方公
    尺，係屬新莊市○○段28建號（基地地號為新莊市○○段14
    4、155、156、159、167、168等地號），核與昂承公司所持
    有工廠登記證所載新樹段165地號不同，且臺北縣政府亦以
    94年6月1日北府建登字第0940370602號函查覆上訴人略以，
    昂承公司89年1月15日申請新樹廠之工廠登記，申請書載明
    產品為自動化零組件，主要機器設備…，當時經本府派員至
    工廠現場勘查其主要機器設備裝設完妥，本府89年3月6日核
    准工廠登記，並無違誤等語。是以本件昂承公司經工業主管
    機關核准工廠登記之範圍，僅係新樹段165地號土地，被上
    訴人以工廠登記資料所載面積4,061.06平方公尺作為其按工
    業用地稅率計課地價稅之依據，依據前揭規定及說明，並無
    違誤。上訴人雖以其向昂承公司收取租金收入多寡作為佐證
    出租面積較核准面積為大，並舉統一發票、傳票等影本為證
    ，然租金收入多寡係上訴人與承租人間之私權關係，並不能
    因此改變工業主管機關核准昂承公司設廠之面積，進而據為
    適用工業用地面積之依據。上訴人上開主張，核不足採。（
    二）被上訴人認諾系爭137-1地號土地應改按千分之六稅率
    重新核算90年至92年地價稅，並減除上訴人已納稅額後，以
    核定本件應補徵之地價稅部分：查本件被上訴人補徵系爭土
    地90年至92年之原按工業用地稅率核課地價稅與改按一般用
    地稅率核課地價稅之差額，並無違誤，已如前述。惟按「當
    事人於言詞辯論時為訴訟標的之捨棄或認諾者，以該當事人
    具有處分權及不涉及公益者為限，行政法院得本於其捨棄或
    認諾為該當事人敗訴之判決。」，行政訴訟法第202條定有
    明文。經查，本件被上訴人就系爭137-1地號土地屬68年4月
    19日發布實施之「樹林鎮三多里地區都市計畫」，使用分區
    係「人行步道用地」，後經93年12月23日發布變更樹林三多
    里地區都市計畫變更為「公園兼兒童遊樂場用地」之公共設
    施保留地等情，有臺北縣政府96年3月6日北府城開字第0950
    119047號函可稽，是被上訴人依土地稅法第19條規定按一般
    用地稅率計徵，核有違誤，應改按千分之六稅率重新核算90
    年至92年地價稅，並減除上訴人已納稅額後，本件應補徵之
    地價稅應變更為90、91年各374萬15元，92年496萬7,671元
    等情，有計算明細表可稽，核無不合；被上訴人並於96年4
    月25日提出答辯狀聲明，請就訴願決定、復查決定及原處分
    「補徵90年及91年地價稅各超過374萬15元，92年超過496萬
    7,671元部分均撤銷。」。本件系爭90年及91年地價稅超過
    374萬15元，92年超過496萬7,671元部分之核定既有差誤，
    其超過部分之撤銷，應屬被上訴人具有處分權且不違反公益
    之事項，依前揭規定，原審就此部分本於被上訴人之認諾而
    為其敗訴之判決。從而，本件訴願決定、復查決定及原處分
    就系爭土地補徵90年及91年地價稅各超過374萬15元，92年
    超過496萬7,671元部分，均應撤銷。上訴人就此部分，請求
    撤銷訴願決定、復查決定及原處分，為有理由，應予准許。
    上訴人其餘主張，為無理由，應予駁回等語，資為其判斷之
    論據。
五、本院查：按「供左列事業直接使用之土地，按千分之十計徵
    地價稅。但未按目的事業主管機關核定規劃使用者，不適用
    之：一、工業用地、礦業用地。」；「依第17條及第18條規
    定，得適用特別稅率之用地，土地所有權人應於每年（期）
    地價稅開徵40日前提出申請，逾期申請者，自申請之次年期
    開始適用。前已核定而用途未變更者，以後免再申請。適用
    特別稅率之原因、事實消滅時，應即向主管稽徵機關申報。
    」，土地稅法第18條第1項第1款及第41條各定有明文。次按
    「依本法第18條第1項特別稅率計徵地價稅之土地，指左列
    各款土地經按目的事業主管機關核定規劃使用者。一、工業
    用地：為依區域計畫法或都市計畫法劃定之工業區或依其他
    法律規定之工業用地，及工業主管機關核准工業或工廠使用
    範圍內之土地。」；「土地所有權人，申請適用本法第18條
    特別稅率計徵地價稅者，應填具申請書，並依左列規定，向
    主管稽徵機關申請核定之：一、工業用地：應檢附工業主管
    機關核准之使用計畫書圖或工廠設立許可證及建造執照等文
    件。其已開工生產者，應檢附工廠登記證。」，土地稅法施
    行細則第13條第1款及第14條第1項第1款亦分別定有明文。
    綜上規定可知，工業用地之地價稅得適用特別稅率，其要件
    有：(一)須為工業用地，其範圍依本法施行細則第13條第1款
    之所定。(二)須供事業直接使用且按目的業主管機關核定規劃
    使用。(三)須經申請。是以工業用地之地價稅得適用特別稅率
    者，與工業用地依區域計畫法或都市計畫法得為使用之類別
    ，其規範各別；要難以工業用地之使用類別，合於土地管制
    之規定，即謂其地價稅得適用特別稅率，仍應以其土地是否
    經目的事業主管機關核定規劃使用為斷。上開施行細則第14
    條第1項第1款係主管機關執行土地稅法細節性之事項，所作
    之補充規定，與法律保留原則無違。另財政部68年9月14日
    臺財稅第36472號函略以，土地稅法第18條規定，工業用地
    統按千分之十五（註：現行法改為千分之十）計徵地價稅，
    但未按核定規劃使用者，不適用之。至於是否已按核定規劃
    開始使用，應由工業興辦人或土地所有權人，向工業主管機
    關取證，稽徵機關憑以按特別稅率課徵地價稅。…工業用地
    之規劃使用，既係須經工業主管機關核定，其是否已按核定
    規劃開始使用，自宜以工業主管機關之認定為準等語；財政
    部94年4月15日臺財稅字第09404523640號函釋略以，本部81
    年8月21日臺財稅第810303719號函釋「××公司於註銷工廠
    登記後，將所有××地號等3筆經核准按工業用地稅率課徵
    地價稅之土地，租予○○公司使用，如經查明仍符合工業用
    地有關規定，應准繼續適用工業用地稅率課徵地價稅。」查
    該函之案情略為：××公司於77年2月經註銷工廠登記證後
    ，將原廠地出租○○公司，○○公司旋利用該廠地取得工廠
    設立許可，並於77年6月取得工廠登記證。本部因考量原土
    地所有權人之工廠登記證雖經註銷，惟承租人於同一年（期
    ）內，即利用原廠地取得主管機關核發之工廠設立許可及工
    廠登記證，故准予繼續適用工業用地等語。該等函釋核與相
    關法規，並無不合，均得適用。由上說明可知，是否按目的
    事業主管機關核定做工業規劃使用者，應依工業主管機關核
    發之工廠設立許可或工廠登記證之為據。本件系爭土地之原
    工廠登記證於89年1月27日註銷，嗣未再經按目的事業主管
    機關核定規劃使用，核與前揭規定及說明情形，已有未合。
    且系爭土地經被上訴人93年12月6日會同地政機關現場勘查
    結果，部分土地廠房空置，部分土地面積雜草叢生，未作工
    廠使用事實明確等情，有被上訴人勘查紀錄影本及現場照片
    附卷可稽，是上訴人主張系爭土地位於工業區內，並供作工
    業用途使用，應准繼續按工業用地稅率課徵地價稅云云，並
    不足採。業經原判決理由敘明甚詳，核無不合。上訴意旨仍
    執原詞謂；本件系爭土地為依區域計畫法或都市計畫法劃定
    之工業區，其目的事業主管機關自應為區域計畫法或都市計
    畫法之主管機關，且系爭土地始終依前揭目的事業主管機關
    之核定規劃作工業用途使用，自難謂有未按目的事業主管機
    關核定規劃使用之情事，而應有工業用地特別稅率之適用，
    乃原審判決仍以「是以工業用地之地價稅得適用特別稅率者
    ，與工業用地依區域計畫法或都市計畫法得為使用之類別，
    其規範各別；要難以工業用地之使用類別，合於土地管制之
    規定，即謂其地價稅得適用特別稅率。」為理由，對上訴人
    為不利之判決，自有適用法令不當而違背法令之情云云，依
    上開說明，尚屬誤解而無足取。次查原判決依據承租人昂承
    公司之工廠登記證所載及臺北縣政府查覆函內容，認定上訴
    人出租昂承公司作為工廠土地範圍，亦與論理及證據法則無
    違。上訴意旨猶以：承租人昂承公司因不諳工廠設立登記相
    關規定，擅自以非屬其承租之165地號土地向臺北縣政府申
    請工廠設立許可，致生設立登記地號明顯違誤，亦非屬可歸
    責於上訴人之事由，原審判決僅依被上訴人錯誤之勘查報告
    ，未本職權調查事實關係，對上訴人為不利之判決，自有適
    用法令不當而違背法令之情等詞，加以爭執，無非係對原審
    取捨證據認定事實職權行使之不服，亦難認原判決有違背法
    令情事。另查原處分依實際查明系爭土地是否作工業使用之
    範圍，分別適用優惠稅率或一般稅率課徵地價稅，核與實質
    課稅原則並無不合。上訴意旨空言原處分有違實質課稅原則
    ，原判決未予糾正，亦有未合云云，殊無可採。綜上所述，
    原判決已明確論述理由，對上訴人在原審之主張如何不足採
    之論證取捨等事項，亦均有詳為論斷，其所適用之法規與該
    案應適用之現行法規並無違背，與解釋判例，亦無牴觸，要
    難謂為原判決有違背法令之情形。上訴論旨，仍執前詞，指
    摘原判決違背法令，求予廢棄，為無理由，應予駁回。
六、據上論結，本件上訴為無理由。依行政訴訟法第255條第1項
    、第98條第1項前段，判決如主文。
中    華    民    國    98    年    10    月    22    日
                    最高行政法院第七庭
                        審判長法官  藍  獻  林
                              法官  楊  惠  欽
                              法官  廖  宏  明
                              法官  姜  素  娥
                              法官  林  文  舟
以  上  正  本  證  明  與  原  本  無  異
中    華    民    國    98    年    10    月    23    日
                              書記官  彭  秀  玲


司法院資訊處製作；財團法人民間司法改革基金會備份。
